臺灣基隆地方法院民事判決
111年度訴字第257號
原      告  楊銘能  
被      告  楊騏彰  

上列當事人間土地強制分割事件，本院於民國111年10月20日言
詞辯論終結，判決如下：
    主      文
兩造共有坐落新北市○○區○○段○○○地號土地（面積三九三‧九八平
方公尺）應予分割如附圖B方案所示：即編號234所示土地（面積
一三一‧三三平方公尺)分歸被告取得，編號234-1⑴所示土地（面
積二六二‧六五平方公尺）分歸原告取得。
訴訟費用由被告負擔三分之一，餘由原告負擔。
    事實及理由
一、因不動產之物權或其分割或經界涉訟者，專屬不動產所在地
    之法院管轄，民事訴訟法第10條第1項定有明文。本件原告
    請求分割兩造共有坐落新北市○○區○○段000地號土地（下稱
    系爭土地），位於本院轄區，依首開規定，本件訴訟專屬本
    院管轄，合先敘明。
二、原告主張：系爭土地為兩造共有，面積為393.98平方公尺，
    原告應有部分為3分之2，被告應有部分為3分之1，系爭土地
    並無因物之使用目的不能分割之情形，兩造亦未以契約約定
    不分割之期限，然兩造未能達成分割協議，為此依民法第82
    3條第1項及第824條規定，請求分割系爭土地等語。並聲明
    ：兩造共有系爭土地依新北市瑞芳地政事務所民國111年7月
    12日瑞土測字第495號複丈成果圖（下稱附圖）B方案分割，
    即編號234部分分歸被告取得，編號234-1⑴部分分歸原告取
    得。
三、被告抗辯：系爭土地僅393.98平方公尺，若再分割恐無法達
    土地之利用目的，有損土地之完整及經濟目的，分割顯有困
    難，為維持土地完整性及被告所有坐落新北市○○區○○段000
    地號土地上門牌號碼新北市○○區○○街00○0號房屋（下稱系爭
    房屋）之通行，被告願以合理市價向原告購買其應有部分，
    或採變價分割方式，如採原物分割，應依附圖A方案分割等
    語。
四、兩造不爭執系爭土地為共有，原告應有部分為3分之2，被告
    應有部分為3分之1等情，並有土地登記第一類謄本為證，堪
    認為真實。按各共有人，除法令另有規定外，得隨時請求分
    割共有物，但因物之使用目的不能分割或契約訂有不分割之
    期限者，不在此限，民法第823條第1項定有明文。本件兩造
    均同意分割系爭土地，且兩造並無分割之協議，系爭土地亦
    無不能分割之情形，但兩造迄至本院言詞辯論終結時仍無法
    就分割方法達成一致之協議，則原告請求分割系爭土地，應
    予准許。
五、共有物分割之方法不能協議決定，或於協議決定後因消滅時
    效完成經共有人拒絕履行者，法院得因任何共有人之請求，
    命為下列之分配：一、以原物分配於各共有人。但各共有人
    均受原物之分配顯有困難者，得將原物分配於部分共有人。
    二、原物分配顯有困難時，得變賣共有物，以價金分配於各
    共有人；或以原物之一部分分配於各共有人，他部分變賣，
    以價金分配於各共有人。以原物為分配時，如共有人中有未
    受分配，或不能按其應有部分受分配者，得以金錢補償之。
    以原物為分配時，因共有人之利益或其他必要情形，得就共
    有物之一部分仍維持共有，民法第824條第2項至第4項定有
    明文。又法院裁判分割共有物，須斟酌各共有人之利害關係
    、使用情形、共有物之性質及價值、經濟效用，符合公平經
    濟原則，其分割方法始得謂為適當。本院審酌系爭土地之分
    割方法如下：
  ㈠查系爭土地非屬農業發展條例第3條第11款所稱耕地，其分割
    不受該條例限制，其上並無建物登記，兩造陳稱目前沒有建
    物及定著物，故無須考量地上物等占有情形。再查系爭土地
    東側是道路，南側鄰地即同段270地號土地亦為道路，為兩
    造所不爭執，故無論採A方案或B方案分割，兩造各取得之土
    地均得面臨道路，分得之土地價值相當。惟系爭土地北側、
    西側鄰地為同段233地號土地，該土地為被告所有，附圖B方
    案所示之分割方法，將編號234所示部分土地分歸被告取得
    ，被告得將分得之編號234所示部分土地與鄰地被告所有之2
    33地號土地合併利用，可以提高經濟效能，而附圖A方案所
    示之分割方法，將編號234-1⑴所示部分土地分歸被告取得，
    呈長方形狀之土地，分得之土地不方整，難以有效規劃使用
    ，且造成被告所有土地將原告分得部分土地包圍環繞，日後
    利用恐受限制，至於被告所有系爭房屋於分割後，仍得由27
    0地號土地對外通行聯絡，並無障礙，自無考量系爭房屋通
    行問題之必要，是本院斟酌各共有人意願、利害關係、實際
    使用情形、共有物價格、利用價值及分割後各部分之經濟價
    值、各共有人應有部分之比值是否相當及公平原則，認附圖
    B方案應屬較為合理、公平之分割方案。　
  ㈡被告雖主張採變價分割方式可透過市場競價，最有利於共有
    人等語，惟採變價分割未顧及原可按其應有部分使用土地之
    其他共有人之利益，且在原物分割並無困難之情形下，僅得
    以原物分割，併予說明。　　　
六、又裁判分割共有物之形成訴訟，法院決定共有物分割之方法
    時，應斟酌何種分割方法較能增進共有物之經濟效益，並兼
    顧兩造之利益，以決定適當之分割方法，不受起訴聲明之拘
    束，亦不因何造起訴而有不同，則依民事訴訟法第80條之1
    規定，由兩造依原應有部分比例分擔訴訟費用，始為公平，
    爰諭知如主文第2項所示。
七、本件事證已經明確，兩造其餘之攻擊或防禦方法及所用之證
    據，經本院斟酌後，認為均不足以影響本判決之結果，爰不
    逐一論列，附此敘明。
八、結論：本件原告之訴為有理由，依民事訴訟法第80條之1，
    判決如主文。
中　　華　　民　　國　　111 　年　　11　　月　　10　　日
                  民事庭法　官　陳湘琳　　　　　　　
以上正本係照原本作成。
對於本件判決如有不服，應於收受送達後20日內向本院提出上訴
書狀，敘述上訴之理由，上訴於臺灣高等法院，並按他造當事人
之人數附具繕本。如委任律師提起上訴者，應一併繳納上訴審裁
判費。
中　　華　　民　　國　　111 　年　　11　　月　　10　　日
                        書記官　陳柏宏